臺灣高等法院高雄分院民事判決　九十二年度家上字第六０號
　　　上　訴　人　　辛○○
　　　訴訟代理人　　乙○○
　　　上　訴　人　　己○○
　　　訴訟代理人　　薛西全律師
　　　　　　　　　　鄭銘仁律師
　　　被　上訴人　　美商美國安泰人壽保險股份有限公司台灣分公司
　　　法定代理人　　甲○○
　　　被　上訴人　　富邦人壽保險股份有限公司
　　　法定代理人　　庚○○
　　　被　上訴人　　宏泰人壽保險股份有限公司
　　　法定代理人　　丙○○
　　　被　上訴人　　南山人壽保險股份有限公司
　　　法定代理人　　戊○○
　　　共　　　同
　　　訴訟代理人　　吳瑞堯律師
　　　複代　理　人　丁○○
當事人間請求撤銷死亡宣告事件，上訴人對於中華民國九十二年三月十二日臺灣高雄
地方法院九十年度家訴字第一二四號第一審判決提起上訴，本院於民國九十三年六月
二日言詞辯論終結，判決如下：
　　　主　　　文
上訴駁回。
第二審訴訟費用（上訴部分）由上訴人負擔，參加訴訟費用由參加人負擔。
　　　事實及理由
一、上訴人經合法通知，未於言詞辯論期日到庭，核無民事訴訟法第三百八十六條各
    款所列情形，依被上訴人之聲請，由其一造辯論而為判決。又被上訴人南山人壽
    保險股份有限公司之法定代理人已於審理中變更為戊○○，並由戊○○聲明承受
    訴訟核無不合，先予明。
二、被上訴人主張，臺灣高雄地方法院九十年度亡字第一五號民事判決係以受死亡宣
    告人塗宗欽（民國○○○年○月○日生，身分證統一編號Ｚ000000000
    號，原設籍高雄縣林園鄉○○○路一０七號九樓）係於民國八十八年九月二十一
    日凌晨一時四十七分，在南投縣名間鄉濁水村福興巷四號居住時，因發生芮氏規
    模七‧三級之大地震特別災難，音信杳然，生死不明為理由，而於九十年六月一
    日宣告塗宗欽於八十九年九月二十一日一時四十七分死亡，惟塗宗欽於九二一地
    震後並未失蹤，事實上於地震後尚生存並未死亡，臺灣高雄地方法院上開判決輕
    率認定其係遭受特別災難而失蹤進而准為死亡之宣告，實有不當，被上訴人為塗
    宗欽為被保險人之壽險及意外險之保險人，其投保情形如附表所示，因此，被上
    訴人乃屬有法律上利害關係之人，爰依民事訴訟法第六百三十五條第一項規定提
    起撤銷死亡宣告之訴等語，經原審為其勝訴之判決，上訴人及參加人提起上訴，
    被上訴人於本審答辯聲明如主文所示。
三、上訴人、參加人則以，受死亡宣告人塗宗欽確於民國八十八年九月二十一日凌晨
    一時四十七分，在南投縣名間鄉濁水村福興巷四號居住時因發生九二一大地震之
    特別災難，房屋倒塌，塗宗欽迄今音訊杳茫，生死不明，自符合死亡宣告之要件
    ，應認其已遭受特別災難而死亡等語資為抗辯，並於本審上訴聲明：(一)原判決廢
    棄(二)被上訴人在第一審之訴駁回(三)第一、二審訴訟費用由被上訴人負擔。
四、兩造不爭執之事項：
　　被上訴人為訴外人塗宗欽為被保險人之壽險及意外險之保險人，其投保情形如附
    表所示，塗宗欽經臺灣高雄地方法院於九十年六月一日判決宣告於八十九年九月
    二十一日一時四十七分死亡，其理由係謂塗宗欽於民國八十八年九月二十一日凌
    晨一時四十七分，在南投縣名間鄉濁水村福興巷四號居住時因發生芮氏規模七‧
    三級之大地震（九二一大地震）特別災難迄今音信全無、生死不明，滿一年，經
    其同居人即本件上訴人辛○○之聲請而宣告其死亡。以上事實有要保書、承保通
    知書、臺灣高雄地方法院九十年度亡字第一五號死亡宣告之民事判決在卷可稽，
    且為兩造所不爭執，自堪認定為真正。
五、被上訴人主張，受死亡宣告人塗宗欽於九二一地震後並未失蹤，事實上於地震後
    尚生存，並未死亡一情，則為上訴人及參加人所否認，茲就本院判斷論述如後：
　(一)依南投縣民間國中同學錄（閱後發還，影印部分附卷，上訴人並不爭執為真正）
    可見證人吳孟詩、吳瑞堯均為塗宗欽之國中同學，證人吳孟詩於原審證稱：「（
    問：八十八年九二一地震是否有再見到塗宗欽﹖）八十九年七、八月間塗宗欽有
    打電話給我，他說他要與我碰面及在高雄國群飯店吃飯，後來我二人有在該飯店
    見面、吃飯，聲稱他要在林口國小復職擔任老師，須向我借錢，我有借三千元給
    他使用，之後就沒有再聯絡了。」等語（見一審卷第九七、九八頁），證人吳瑞
    堯於原審證稱：「（問：塗宗欽在八十八年九二一大地震後是否有與你聯絡過﹖
    ）有的，八十九年七、八月間他有打電話給我，先打到我南投老家，我剛好假日
    有回家他在電話中稱好久沒有開同學會，他九月份要在林口國小復職，然後他就
    向我要同學資料，因為我資料都放在台中市○○路一○二號六樓的律師事務所，
    他隔天就起身著運動服裝到我辦公室，我就將同學電話給他，他說已將債務處理
    好，但是北上租房子需押金，小孩要入安親班，需款十萬元，當時我就借給他五
    千元使用，隔二天他又到我辦公室，我又借二萬元給他。」等語（見一審卷第九
    八、九九頁），此已可見受死亡宣告人塗宗欽於九二一地震後尚生存。
　(二)另據上訴人所聲請訊問之證人即塗宗欽之弟塗志德證稱：「（塗宗欽）在民國九
    十年冬天的晚上，那時天氣很冷，到我在南投縣民間鄉新樹村客巷六號之十八
    之住處向我借錢，我記得拿了一萬元給他，我會記得是九十年的冬天晚上，是因
    為我的女兒在九十年九月間因腦瘤住醫院而去世，所以我會記得是那年的冬天，
    我有跟我表哥講過借這一萬元給塗宗欽之事」等語（見本院卷第二二六至二二九
    頁），此亦見塗宗欽迄九十年六月一日台灣高雄地方法院為死亡宣告之判決時尚
    生存。
　(三)又，原審向台灣大哥大公司調閱受死亡宣告人塗宗欽八十九年一月二十八日之行
    動電話申請資料原本，並將保險公司保單之原本與電信公司申請書之原本送請法
    務部調查局鑑定「塗宗欽」簽名欄內之簽名筆跡，是否為同一人所書寫？鑑定結
　　果認為行動電話申請書、同意書（見一審卷第一三一、一三二頁）上「塗宗欽」
　　簽名欄內之簽名字跡與保險公司之人壽保險要保書、契約內容變更申請書及財務
　　告知書等文件上「塗宗欽」簽名欄內之簽名字跡經比對後，認為前者與後者之部
　　分簽名（尤其八五年之三式簽名）筆劃特徵極為相似，前者字跡並不脫離後者字
　　跡變異之範圍，研判前後二類之簽名高度可能出於同一人手筆，此有法務部調查
　　局九十一年八月十六日調科貳字第Ｚ0000000000號鑑定通知書附卷可
　　稽（見一審卷第二四六頁）又證人吳瑞堯於本院審理中亦供述塗宗欽係打000
　　0000000之行動電話與伊聯絡等語（見本院卷第二七六頁），是由此亦足
　　認前開行動電話聲請書上「塗宗欽」簽名欄內之簽名應為塗宗欽本人所簽，亦即
　　塗宗欽於九二一地震後尚生存，並無生死不明之情形。
  (四)復依參加人所提出之與南投縣名間鄉濁水村福興巷四號房屋相近之房屋之相片（
    見一審卷第七九頁背面）可見該屋非大型建物，依常理該等房屋縱使於地震中倒
    塌，住於屋內之人，無論受傷或死亡均易尋獲，不會有生死不明之情形。
六、綜上所述，可見受死亡宣告人塗宗欽於九二一地震後尚生存，並無生死不明之情
　　形，上訴人及參加人雖舉證人高素梅（即塗宗欽女兒塗香慈之保姆）證稱，塗香
　　慈是八十五年一月份生，伊從塗香慈兩個月大時即八十五年三月間開始受塗宗欽
　　之託，照顧塗香慈，惟照顧約一年後，塗宗欽就沒有付伊錢，亦未與伊聯絡，再
　　後來有聽上訴人說起塗宗欽被緝獲交保之事，但塗宗欽並未與伊聯絡云云，惟查
　　該證言僅能證明塗宗欽約自八十六年三月間後未與證人高素梅聯繫而已，不能推
　　翻前述塗宗欽於九二一地震後尚生存之論斷，另上訴人及參加人雖另聲請將有署
　　名「塗漢傑」者於八十八年九月十八日所簽發給訴外人溫鐸九之本票與保險資料
　　及參加人所持有之塗宗欽所簽發之本票，送請鑑定筆跡是否相同，惟查，縱使該
　　署名「塗漢傑」者之筆跡與塗宗欽之筆跡不符，亦不能推翻前述塗宗欽於九二一
　　地震後尚生存之論斷，故無送鑑定之必要。又兩造其餘就事實部分所為之攻擊防
　　禦方法與舉證均不能影響上述塗宗欽於九二一地震後尚生存之認定，故無再予論
　　述之必要。
七、按受死亡宣告人尚生存者，得提起撤銷死亡宣告之訴；撤銷死亡宣告之訴，檢察
　　官或有法律上利害關係之人得提起之，民事訴訟法第六百三十六條、第六百三十
　　五條第一項分別定有明文。本件被上訴人等均係受死亡宣告人塗宗欽為被保險人
　　之壽險及意外險之保險人，其等就本件受死亡宣告人之死亡宣告撤銷，乃屬有法
　　律上利害關係之人，自得提起本件訴訟。又，如前所述，塗宗欽於九二一地震後
　　尚生存，從而被上訴人主張，受死亡宣告人塗宗欽迄今尚生存，而提起本件之訴
　　，自訴正當，上訴人及參加人雖辯稱，被上訴人應於三十日之不變期間內提起云
　　云，惟依民事訴訟法第六百三十七條之規定，關於同法第五百五十二條（提起撤
　　銷之訴之不變期間）之規定，於以受死亡宣告人尚生存為理由，提起撤銷死亡宣
　　告之訴者，不適用之，故上訴人此部分抗辯，並不足採。原審為上訴人敗訴之判
　　決，並無不當，上訴意旨求予廢棄改判，為無理由，應予駁回。
八、據上論結，本件上訴為無理由，依民事訴訟法第四百六十三條、第三百八十五條
    第一項前段、第四百四十九條第一項、第七十八條、第八十六條第一項前段，判
　　決如主文。
中　　　華　　　民　　　國　　九十三　　年　　　六　　　月　　 十六　　 日
　　　　　　　　　　　　　　　　　　　　　　　　民事第五庭
~B1審判長法官　蔡明宛
~B2法　　　官　林健彥
~B3法　　　官　黃科瑜
正本係照原本作成。
如對本判決上訴，須於判決送達後二十日內向本院提出上訴狀，其未表明上訴理由者
，應於上訴後二十日內向本院提出上訴理由書（均須按他造當事人之人數附繕本）。
上訴時應提出委任律師或具有律師資格之人之委任狀，並依附註條文規定辦理。
中　　　華　　　民　　　國　　九十三　　年　　　六　　　月　　 十八　　 日
~B法院書記官　施耀程
附註：
民事訴訟法第四百六十六條之一：
對於第二審判決上訴，上訴人應委任律師為訴訟代理人，但上訴人或其法定代理人具
有律師資格者，不在此限。
上訴人之配偶、三親等內之血親、二親等內之姻親，或上訴人為法人、中央或地方機
關時，其所屬專任人員具有律師資格並經法院認為適當者，亦得為第三審訴訟代理人。
第一項但書及第二項情形，應於提起上訴或委任時釋明之。
                                                                   ＱＡ
